【裁判字號】    96,家訴,116
【裁判日期】    970123
【裁判案由】    返還遺產
【裁判全文】
臺灣臺北地方法院民事判決             96年度家訴字第116號
    原      告  辛○○
                戊○○
                            號.
                庚○○
                            1.
                丁○○
                己○○
      共同
    訴訟代理人  吳嘉榮律師
      共同
    複代理人    鄭淑燕律師
    被      告  丙○○
                            2.
                甲○○
                乙○○
                            號.
                壬  ○
      共同
    訴訟代理人  賴玉梅律師
                周福珊律師
                王嘉斌律師
上列當事人間請求返還遺產事件，本院於民國97年1 月16日辯論
終結，判決如下：
    主      文
原告之訴及假執行聲請均駁回。
訴訟費用由原告負擔。
    事實及理由
一、原告起訴主張：
1、緣兩造之先祖「藍管」生前曾以所有權應有部分6 分之2 比
   例，與訴外人藍祿、藍樹、藍月卿及藍慶堂等人，共有坐落
   台北市○○區○里○段○○○段75地號土地（下稱系爭土地
   ），有土地登記簿謄本可稽；嗣系爭土地規劃為台北市內湖
   區第五期市地重劃結果，因未達最小分配面積，主管機關台
   北市政府乃以93年10月12日府地重字第09322881502 號函准
   發給現金新台幣11, 982,333 元予原地主「藍管」以為補償
   ，有上開公文及其所附分配表可稽。
2、惟兩造之先祖「藍管」前於日據時期大正5 年（即民國5 年
   ）4 月23日即已亡故，有「藍管」日據時期戶籍登記簿謄本
   可稽，且藍管生前僅單傳「藍林，」再傳「藍乞後，因「藍
   乞」與歷任配偶未育有任何子女，遂陸續收養被告丙○○、
   甲○○、乙○○等人之先母「藍氏近」及原告之先祖母「藍
   氏樣」，以及被告藍氏寶為養女，有「藍乞」日據時期戶籍
   登記簿謄本可稽。
3、原告之先祖母「藍氏樣」係於日據時期大正9 年（即民國9
   年）為「藍乞」所收養，嗣於昭和7 年（即民國21年）招婿
   「辜賀」後，於次年即昭和8 年4 月2 日育有獨子「藍春來
   」，嗣因「辜賀」於昭和12年（即民國26年）3 月30日亡故
   。「藍氏樣」於「辜賀」亡故後，即因改嫁而與「藍乞」間
   終止收養關係，並於「藍乞」之戶籍登載「日據時期昭和13
   年（即民國27年）4 月20日養子緣組除戶」。「
4、藍氏樣」雖與「藍乞」間終止收養關係時，兒原告之先父「
   藍春來」年僅五歲，並未隨同「藍氏樣」離去養家，亦未回
   復本家「吳」姓，仍由「藍乞」繼續扶養；直至，民國43年
   1 月11日「藍乞」亡故，乃承繼「藍乞」之戶長地位，並於
   民國47年3 月3 日與「藍方寶桂」結婚，而育有原告等5 人
   均從「藍」姓，而祭祀「藍管」等先祖，有台灣光復後「藍
   春來」之戶籍登記簿謄本可稽。
5、「藍春來」與「藍乞」間之親屬關係，既因「藍乞」與「藍
   氏樣」間終止收養關係，則原告之先父「藍春來」與「藍乞
   」間原已發生之祖孫關係，隨同「藍氏樣」終止收養關係而
   消滅，惟參諸原告之先祖母「藍氏樣」與「藍乞」間終止收
   養關係時，原告之先父藍春來年僅五歲，並未隨同藍氏樣離
   去養家，亦未回復本「吳」姓，仍由藍乞繼續扶養，並於「
   藍乞」亡故後承繼戶長地位祭祀藍姓祖先之實情以觀，原告
   之先父「藍春來」與「藍乞」間，亦自幼撫養而成立收養關
   係，觀之修正前民法第1079條但書規定至明。
6、原告等人及其先父「藍春來」與被告丙○○、甲○○、乙○○等人及其先母「藍氏近」及被告藍氏寶，均與藍乞間發生
   擬制血親之關係，而得繼承先祖「藍管」之遺產，有繼承系
   統表，要無疑義。乃被告丙○○、甲○○、乙○○、藍氏寶
   等人於先祖「藍管」所留遺產即系爭土地辦理重劃完竣後，
   竟否認原告等人之繼承地位，並以渠等為先祖「藍管」僅存
   繼承人自居，領取系爭土地之補償金合計11,982,333元，迄
   未依應繼分比例分配予原告。
7、原告等人與被告丙○○、甲○○、乙○○等人及其先母「藍
   氏近」及被告藍氏寶，均與「藍乞」間發生擬制血親之關係
   ，原告自得以應繼分3 分之1 比例輾轉繼承先祖「藍管之遺
   產即系爭土地之補償金3,994,111 元。因被告丙○○、甲○○、乙○○、藍氏寶等人否認原告等人之繼承地位，竟以先
   祖「藍管」僅存繼承人自居，領取系爭土地之全部補償金，
   原告自得依民法第1146條及第184 條、第185 條為本件之請
   求，從而起訴被告應連帶給付原告新台幣參佰玖拾玖萬肆仟
   壹佰壹拾壹元及自本起訴狀繕本送達之翌日起按年息百分之
   五計算之利息，並陳明願供擔保，請准宣告假執行等語。並
   提出土地登記簿謄本、台北市政府93年10月12日府地重字第
   09322881502 號函及其所附分配表影本、「藍管」日據時期
   戶籍登記簿謄本、「藍乞」日據時期戶籍登記簿謄本、「謝
   良」日據時期戶籍登記簿謄本、「藍春來」之戶籍登記簿謄
   本及繼承系統表等件為證。
二、被告則以：被告否認原告就藍管之財產有繼承權，理由分述
    如下：
1、藍乞固於民國9 年1 月17日收養藍氏樣，藍氏樣嗣於民國22
   年4 月2 日生藍春來，惟藍乞與藍氏樣於民國27年4 月20日
   終止收養，則藍春來與藍乞間因收養所生之身分關係（二親
   等直系血親卑親屬）即因終止收養而消滅。
2、藍氏樣與藍乞終止收養同時，隨即出養為謝金王之養女，有
   藍氏樣之戶籍登記記載於藍乞戶內除籍同日（民國27年4 月
   20日）隨即於謝金王戶籍內養子緣組入籍改名為謝氏樣之資
   料可參，又藍春來因其母謝氏樣已由謝金王收養為謝金王之
   一親等直系血親卑親屬，藍春來自亦因此為謝金王之二親等
   直系血親卑親屬。
3、原告等人之父藍春來因藍氏樣與藍乞終止收養關係及藍氏樣
   另又出養為謝金王養女，因而與藍乞間之身分關係消滅並與
   謝金王因收養而新發生身分關係，至於稱姓或祭祀祖先或設
   籍何處，原本即與親屬關係無必然關聯，原告主張藍春來未
   改稱本生父母姓氏「吳」或未改稱謝氏樣新養父謝金王姓氏
   「謝」，或藍春來有祭祀藍氏祖先，或藍春來繼任為戶長云
   云，不論是否屬實，均與藍春來與藍乞間身分關係有無消滅
   無關，換言之，藍春來不因稱姓或祭祀祖先或設籍即得與已
   終止收養關係之藍乞又發生親屬關係。
4、再者，所謂自幼撫養而發生之收養關係，自必須係自幼時起
   即由養父母撫養而言，然本件藍春來係謝氏樣（原名藍氏樣
   ）所生，自幼即由本身父母謝氏樣所撫養，而謝氏樣由謝金
   王收養後係居住於鄰近之羊稠二百三十番地，縱然藍春來於
   謝氏樣由他人收養後戶籍未遷移或曾受藍乞照顧，亦難僅憑
   此即遽謂藍春來有受藍乞撫養之事實，原告主張藍春來自幼
   扶養由藍乞撫養云云，已屬無據。況所謂自幼撫養而生收養
   關係者，除須有自幼撫養之事實外，尚且須收養人有以之為
   子女之意思，始可成立，藍乞既曾收養謝氏樣為養女，無論
   如何不可能再有以謝氏樣之子女為養子之意思，否則豈非違
   背倫常，違背善良風俗。
5、本件至多僅能認為藍乞因與謝氏樣原有收養關係，曾幫忙謝
   氏樣照顧其子藍春來，並無憑據得逕認藍乞有以藍春來為養
   子或養孫之意思，故藍春來與藍乞間並未因收養而發生親屬
   關係。
6、退萬步言，縱認藍春來與藍乞間仍有親屬關係存在，藍春來
   就藍乞之遺產亦無繼承權，藍春來與藍乞間之親屬關係，揆
   諸原告起訴之說明，應係認為存在養祖父母與養孫之關係，
   亦即藍春來係藍乞之二親等直系血親卑親屬，又遺產繼承之
   順序，在直系血親卑親屬間，以親等近者為先。此參諸民法
   第1138條及第1139條規定至明，而本件藍乞死亡時，遺有一
   親等直系血親卑親屬藍氏近及壬○，藍春來縱因為親等較遠
   之二親等直系血親卑親屬，亦無繼承權。
7、原告等人雖就藍乞之遺產無繼承權，唯實際上原告等人於系
   爭土地重劃時，早已領取系爭土地上建物之拆遷補償費近
   500 萬元，上開建物拆遷補償費原亦屬藍乞之遺產，應由被
   告等繼承人領取，被告等人尚未追究原告等人領取拆遷補償
   費，原告竟提起本件訴訟，原告之訴非但於法無據，且於情
   理上亦有未合，原告請求並無理由，原告之訴應予駁回等語
   。
三、兩造不爭執事項：
1、座落台北市○○區○里○段○○○段75地號土地（下稱系爭
   土地）係被繼承人「藍管」與訴外人藍祿、藍樹、藍月卿及
   藍慶堂所共有，因台北市內湖區第五期市地重劃結果，由台
   北市政府核發補償金11,982,333元。
2、藍乞於民國9 年1 月17日收養藍氏樣，藍氏樣與辜賀於22年
   4 月2 日生子藍春來，嗣藍乞與藍氏樣於27年4 月20日終止
   收養，藍春來時年5 歲，未隨同藍氏樣離去養家，仍由藍乞
   繼續扶養。
四、本件爭點在於原告等人之先祖母「藍氏樣」與「藍乞」間終
    止收養關係之後，原告之先父「藍春來」與藍乞間身分法律
    關係如何？
1、按養子女在收養關係存續中所生之直系血親卑親屬，其與養
   方親屬間之身分關係，是否亦隨終止收養而歸消滅？學者間
   之見解不一。然依吾國習慣，且鑒於收養關係個人主義化之
   趨勢，認採取消滅說為宜，此有戴炎輝、戴東雄合著中國親
   屬法第379 、380 頁及最高法院33年上字第5318號判例可參
   。
2、經查，原告之先祖母「藍氏樣」與「藍乞」間終止收養關係
   時，原告之先父藍春來年僅5 歲，未隨同藍氏樣離去養家，
   仍由藍乞繼續扶養，此固為兩造所不爭執，惟藍乞與藍氏樣
   既於民國27年4 月20日已終止收養關係，則藍春來與藍乞間
   因收養所生之身分關係（二親等直系血親卑親屬）即因終止
   收養而消滅，藍春來不因稱姓或祭祀祖先或設籍即得與已終
   止收養關係之藍乞又發生親屬關係。
3、次查，原告主張藍乞與藍春來間因藍乞自幼撫養藍春來而收
   養關係者，除須有自幼撫養之事實外，尚且須收養人有以之
   為子女之意思，始可成立，藍乞既曾收養謝氏樣為養女，無
   論如何不可能再有以謝氏樣之子女為養子之意思，否則豈非
   違背倫常，違背善良風俗，因此，藍乞與藍春來間亦不發生
   一親等間直系血親卑親屬關係，原告等人就藍乞之遺產自無
   繼承權，被告所為之抗辯，應屬可採。
五、綜上所述，原告主張被告應返還遺產乙事，並無理由，本件
    原告之訴應予駁回，又其所為假執行之聲請，已失所附麗，
    應併予駁回。
六、結論：原告之訴為無理由，依民事訴訟法第78條、第85條第
    1 項前段，判決如主文。
中    華    民    國    97    年    1     月  23      日
            家事法庭  法      官  彭南元
以上正本係照原本作成。
如對本判決上訴，須於判決送達後20日內向本院提出上訴狀。
中    華    民    國    97    年    1     月  23      日
                      書  記  官  尹遜言


司法院資訊處製作；財團法人民間司法改革基金會備份。
